臺灣士林地方法院民事判決　　　　　　 99年度重訴字第209號
原　　　告　葉美枝
訴訟代理人　劉忠邦
被　　　告　周成義
　　　　　　光華巴士股份有限公司
法定代理人　廖美英
訴訟代理人　劉代浤
　　　　　　朱麗真律師
上列當事人間因業務過失致重傷害案件提起附帶民事訴訟請求損
害賠償事件，經本院刑事庭移送前來（99年度審交重附民字第5
號），本院於民國100 年1 月10日言詞辯論終結，判決如下：
    主      文
被告應連帶給付原告新臺幣柒拾貳萬捌仟柒佰捌拾肆元，及自民
國九十九年二月六日起至清償日止，按年息百分之五計算之利息
。原告其餘之訴駁回。
訴訟費用由被告連帶負擔十分之一，餘由原告負擔。
本判決原告勝訴部分，於原告以新台幣貳拾伍萬元為被告供擔保
後，得假執行；但被告如以新台幣柒拾貳萬捌仟柒佰捌拾肆元或
同額之華南商業銀行士林分行無記名可轉讓定期存單為原告預供
擔保，得免為假執行。
原告其餘假執行之聲請駁回。
    事實及理由
一、按訴狀送達後，原告不得將原訴變更或追加他訴，但擴張或
    減縮應受判決事項之聲明者，不在此限，民事訴訟法第255
    條第1 項第3 款定有明文。查本件原告起訴時，其利息部分
    係請求自民國98年3 月30日起算；嗣變更為請求自起訴狀繕
    本送達翌日時起算（本院卷第52頁），經核應屬減縮應受判
    決事項之聲明，揆諸前揭法條規定，原告上開訴之變更，應
    可准許，合先敘明。
二、原告起訴主張：被告周成義受僱於被告光華巴士股份有限公
    司（下稱被告光華公司）擔任公車司機，97年12月5 日上午
    11時5 分許，被告周成義駕駛951-AC號營業大客車，沿臺北
    市○○區○○路由南往北行駛，途經文林路與中正路口處，
    正欲左轉中正路時，本應注意行近行人穿越道前應減速慢行
    ，遇有行人穿越時，無論有無交通警察指揮或號誌指示，均
    應暫停讓行人先行通過，以避免發生危險，而依當時情形，
    復無任何不能注意之情事，竟疏未注意即貿然轉入，致其公
    車左前輪碾過適由南向北沿行人穿越道步行穿越中正路之原
    告右腳，使原告受有右膝下截肢之重傷害。又原告因受有上
    開傷害，共支出醫藥費新臺幣（下同）415,678 元、看護費
    54,000元，且因尚須持續復健及定期更換義肢，並有聘請看
    護長期照護之必要，未來仍須支出相關醫療及看護費用約
    480 萬元，此外，原告因右膝下截肢，身體及精神上均承受
    莫大之痛苦，為此，爰依侵權行為之法律關係，請求被告連
    帶賠償原告已支出之醫藥費415,678 元、看護費54,000元，
    將來需支出之醫藥費及看護費480 萬元、慰撫金2,304,764
    元，合計7,574,442 元及其遲延利息等語。並聲明：(一)被告
    應連帶給付原告7,574,442 元，及自起訴狀繕本送達翌日起
    至清償日止，按年息5%計算之利息。(二)願供擔保，請准宣告
    假執行。
三、被告周成義及光華公司則以：(一)被告周成義就本件車禍之發
    生，並無過失，自無侵權行為可言。(二)原告迄今已實際支出
    之醫藥費僅166,022 元，且其中新光醫院之病房費61,600元
    、證明書費2,000 元、膳食費9,730 元、臺北榮民總醫院之
    膳食費5,675 元，並非治療原告所受傷害之必要費用，自不
    得請求被告等賠償。(三)原告並未證明其出院後有繼續治療或
    聘請專人看護之必要；另依臺北榮民總醫院之回函，其義肢
    更換年限應為5 年，且按原告之前裝設義肢之費用僅需約3
    萬元，其日後之更換費用亦應以3 萬元計算，並需扣除期前
    利益，方屬合理。(四)原告請求之慰撫金金額過高，應予酌減
    等語，資為抗辯。並均聲明：(一)原告之訴及假執行之聲請均
    駁回。(二)如受不利判決，願供現金或同額之華南商業銀行士
    林分行可轉讓定期存單為擔保，請准宣告免為假執行。
四、兩造不爭執之事實：
  (一)被告周成義受僱於被告光華公司擔任公車司機。
  (二)原告於97年12月5 日上午11時5 分許，在臺北市○○區○○
    路、中正路口，遭被告周成義駕駛之951-AC號營業大客車撞
    擊碾壓，致原告受有右膝下截肢之傷害。
  (三)原告因上開傷害，迄今共支出醫藥費166,022 元、看護費54
    ,000元。
  (四)原告業已領取強制汽車責任險之保險金812,085元、被告光
    華公司給付之賠償金21萬元、被告周成義給付之賠償金
    155,000元。
五、本件經依民事訴訟法第271 條之1 準用同法第270 條之1第1
    項第3 款規定，整理並協議簡化爭點後，兩造同意協議簡化
    後之爭點為（本院卷第138頁）：
  (一)被告周成義就系爭車禍之發生有無過失？
  (二)原告得否請求被告等賠償其支出之膳食費、證明書費、病房
    費？
  (三)原告出院後有無繼續由專人看護照顧之必要？期間為何？費
    用若干？原告有無繼續醫療之必要？期間為何？費用若干？
  (四)原告更換義肢之頻率及所需費用為何？其得請求被告等賠償
    之金額為若干？
  (五)原告請求之慰撫金是否過高？
六、本院得心證之理由：
  (一)被告周成義就系爭車禍之發生有無過失？
  1.按因故意或過失，不法侵害他人之權利者，負損害賠償責任
    ；受僱人因執行職務，不法侵害他人之權利者，由僱用人與
    行為人連帶負損害賠償責任。民法第184 條第1 項前段、第
    188 條第1 項前段分別定有明文。次按，駕駛人對其在使用
    汽車、機車或其他非依軌道行駛之動力車輛中加損害於他人
    ，須該損害非因駕駛人之過失所致時，始可免負賠償責任，
    此觀民法第191 條之2 但書規定甚明。而此種情形係駕駛人
    之免責要件，苟欲免其賠償責任，自應由其就此負舉證之責
    （最高法院96年度臺上字第333 號判決意旨參照）。是本件
    被告周成義既不否認其係於駕駛公車時，加損害於原告，自
    應就原告所生之損害非因其過失所致之事實，負舉證之責，
    始可免責。
  2.經查，原告因遭被告周成義撞傷，曾對其提起業務過失致重
    傷害之刑事告訴，被告周成義於偵查中及法院審理時，均坦
    承其就本件車禍致原告受傷，確有過失，另依證人許俊德於
    刑事偵查中之證詞，及臺北市政府警察局士林分局所製作之
    道路交通事故現場圖，亦可證被告周成義確係在駕駛951-AC
    號營業大客車，由臺北市○○區○○路南往北方向左轉中正
    路時，撞擊碾壓正步行穿越行人穿越道之原告，此有上開刑
    事案件卷宗影本在卷可參，是被告周成義於行經行人穿越道
    時，疏未注暫停讓行人先行通過，即貿然轉彎行進，以致撞
    傷原告，其就本件車禍事故之發生自有過失甚明。且查，被
    告周成義因本件車禍事故撞傷原告，業經本院刑事庭以99年
    度審交簡字第35號判決其業務過失致重傷害罪，處有期徒刑
    8 月，緩刑5 年，且應分期給付原告40萬元等情，亦有該刑
    事判決影本在卷可憑。此外，被告等復未能提出任何證據，
    證明被告周成義對於防止本件損害之發生，已盡相當之注意
    ，而可免責，則其等空言否認原告所受傷害係因被告周成義
    之過失行為所致，自不足採信。從而，原告依前揭法條規定
    ，請求被告等就其所受損害負連帶賠償責任，自屬有據。
  (二)原告得否請求被告等賠償其支出之膳食費、證明書費、病房
    費？
  1.按住院所支付之伙食費，應屬增加生活上需要之費用，加害
    人應予賠償（最高法院95年度臺上字第2058號判決意旨參照
    ）。是被告等辯稱原告住院期間支出之膳食費，不得請求賠
    償云云，尚非可採。
  2.次按被害人因受傷住院治療所支出之證明書費，雖非因侵權
    行為直接所受之損害，惟如係被害人為實現損害賠償債權所
    支出之必要費用，且係因加害人之侵權行為所引起，被害人
    尚非不得請求加害人賠償（最高法院92年度台上字第2653號
    判決意旨參照）。經查，原告因遭被告周成義撞傷致右膝下
    截肢，而於97年12月5 日至98年1 月2 日間，在新光醫院接
    受手術治療，期間曾數次向該院申請開立診斷證明書，此有
    該院醫療費用證明單影本數件在卷可佐（本院99年度審交重
    附民字第5 號卷第8 、10、11、12頁），此部分核屬原告為
    實現損害賠償債權所支出之必要費用，且被告等亦無爭執，
    固堪准許。惟被告等就原告於99年2 月4 日所支出之證明書
    費2,000 元，則質疑並非必要費用，本院衡諸上開申請證明
    書之時間，距離原告受傷時間已1 年有餘，且原告前已申請
    數份診斷證明書，其復未能具體說明有何需重複申請數份診
    斷證明書之必要，自難認上開證明書費仍屬其為實現損害賠
    償債權所支出之必要費用，是被告等辯稱原告前述2,000 元
    之證明書費應不得請求賠償，即屬可採。
  3.被告等復辯稱原告於新光醫院住院期間所支出之病房費用
    61,600元，係為換取優於一般健保病房之住院品質而支出之
    費用，並非必要費用云云，然上開病房費用是否「必要」，
    應以原告受傷程度、住院期間長短等各項因素綜觀考量，尚
    不能以全民健保是否全額給付作為衡量之唯一依據，查本件
    原告因遭被告周成義駕駛之公車撞擊碾壓，而需接受右膝下
    截肢手術，且住院期間長達近1 個月，復曾接受多次清創手
    術，足見其傷勢甚為嚴重，且治療及復原觀察期間亦頗為漫
    長艱辛，在此期間，自有在較為安靜、舒適之環境靜養之必
    要，而健保病房通常為3 人以上共用，難免發生人多吵雜、
    病患及家屬間互相影響干擾之情形，實不利於原告之休養恢
    復，復衡諸現今社會生活形態，一般人鮮少有與3 人以上共
    寢一室之情形，則縱認原告在住院期間係自願選擇雙人病房
    ，亦難認有何超過其治療休養所需之情事，是被告等前揭所
    辯，尚不足置採。
  (三)原告出院後有無繼續由專人看護照顧之必要？期間為何？費
    用若干？原告有無繼續醫療之必要？期間為何？費用若干？
  1.原告雖主張因其右膝下截肢，故出院後仍有繼續聘請專人看
    護之必要云云，然查，依臺北榮民總醫院99年12月6 日北總
    建字第0990027414號函所載，原告出院後，應無長期由專人
    照顧看護之必要，此有該函文1 件在卷足憑（本院卷第123
    頁），至該函雖又稱：「…然而，因使用義肢步行，較下肢
    健全者，需消耗更多的能量，故隨著病患年紀增長，體能下
    降或其他退化性疾病，病患可能較一般人提早需看護照顧。
    」等語，惟所謂「可能較一般人提早需看護照顧」，顯僅屬
    推測之語，並無法確定原告究竟何時開始有由專人看護之必
    要，自尚不足以證明原告日後確有聘請看護之必要，此外，
    原告就其出院後，何時開始需聘請專人看護、期間為何等，
    亦未提出其他證明，則其請求被告等賠償日後所需支出之看
    護費，自屬乏據，無從准許。
  2.另查，有關原告有無繼續復健之必要，亦據臺北市立聯合醫
    院於99年11月30日以北市醫陽字第09934137000 號函覆：「
    …如果有痛，當然繼續做復健是比較建議的，要看狀況而定
    ，不會痛就不需治療。」（本院卷第120 、121 頁），顯見
    依原告身體狀況，並非一定需為復健治療，只在其感覺疼痛
    時，始建議進行復健，自難肯定原告日後確有持續復健治療
    之必要，此外，原告亦未能提出其他尚須繼續復健治療之證
    明，故其請求被告等賠償其日後需支出之醫療費用，亦無從
    准許。
  (四)原告更換義肢之頻率及所需費用為何？其得請求被告等賠償
    之金額為若干？
  1.查原告右膝下截肢並裝設義肢後，約半年至1 年需檢查1 次
    ，費用可向內政部申請補助，另義肢約3 至5 年需更換1 次
    ，費用約10萬元等情，業據臺北榮民總醫院以99年12月6 日
    北總建字第0990027414號函回覆明確（本院卷第123 頁），
    是本院斟酌原告為28年12月24日出生，於裝設義肢時年約70
    歲，依內政部統計處公布之98年臺北市簡易生命表所載，其
    平均餘命尚有18.53 年（本院卷第142 頁），認原告至少應
    有更換3 次義肢之必要。至被告等雖辯稱原告第一次裝設義
    肢之費用僅需3 萬元，故更換之費用不應超過3 萬元云云，
    然原告第一次裝設義肢係因有申請補助之故，始能減免部分
    金額，此業據原告陳明在卷（本院卷第137 頁背面），且被
    告等對於臺北榮民總醫院函覆之前述金額有何錯估疵誤之處
    ，亦未能具體指明，故其等辯稱原告更換義肢之費用應僅能
    以3 萬元計算云云，自不足採。
  2.再查，原告既每5 年始需更換義肢1 次，是被告等辯稱原告
    得請求被告一次先為給付之金額，應扣除中間利息等語，自
    堪憑採。是以，原告就第1 次（即5 年後）更換義肢之費用
    10萬元，現得請求被告給付之金額應為78,353元（100000÷
    1.05÷1.05÷1.05÷1.05÷1.05＝78353 ，元以下四捨五入
    ），就第2 次（即10年後）更換義肢之費用10萬元，現得請
    求被告給付之金額應為61,392元（78353 ÷1.05÷1.05÷
    1.05 ÷1.05 ÷1.05＝61392 ，元以下四捨五入），就第3
    次（即15年後）更換義肢之費用10萬元，現得請求被告給付
    之金額應為48,102元（61392 ÷1.05÷1.05÷1.05÷1.05÷
    1.05＝48102，元以下四捨五入），合計187,847 元（
    78353 ＋61392 ＋48102 ＝187847）。
  (五)原告請求之慰撫金是否過高？
    按不法侵害他人之身體及健康者，被害人雖非財產上之損害
    ，亦得請求賠償相當之金額，民法第195條第1項定有明文。
    本件原告因遭被告周成義駕車碾壓，受有右膝下截肢之傷害
    ，衡情其身體及精神自遭受相當之痛苦。本院爰斟酌原告為
    小學畢業，曾在餐廳幫忙，負責打掃、洗碗等工作，每月收
    入約25,000元，名下有1 自住之不動產，因本件車禍受有右
    膝下截肢之嚴重傷害，且裝設義肢後常感不適，日常生活起
    居及活動能力等亦受影響，身心在此治療、休養、適應期間
    均蒙受相當程度之痛苦；另被告周成義為國中肄業，擔任公
    車司機，每月薪資約5 萬元，名下無不動產，被告光華公司
    則為經營公路汽車客運業之公司，資本額249,585,390 元，
    並兩造身份、地位、經濟能力等一切情狀，認原告所請求之
    精神慰撫金，於150 萬元之範圍內為適當，至超過部分，則
    屬乏據，不能准許。
七、綜上所述，原告得主張之損害金額應為現已支出之醫藥費
    164,022 元（166022－證明書費2000＝164022）、看護費54
    ,000元、更換義肢費用187,847 元、精神慰撫金150 萬元，
    合計1,905,869 元（164022+54000+187847+0000000=000000
    0 ）。另按，保險人依強制汽車責任保險法規定所為之保險
    給付，視為被保險人損害賠償金額之一部分；被保險人受賠
    償請求時，得扣除之。強制汽車責任保險法第32條定有明文
    。查被告等抗辯原告已受領強制汽車責任保險理賠金
    812,085 元乙節，為原告所自承，復有新光產物保險股份有
    限公司歷次出險資料查詢列印單2 件在卷足考（本院卷第
    16、17頁），則依前揭規定，自應於本件賠償金額中予以扣
    除。此外，原告亦自承被告光華公司業已支付其21萬元，被
    告周成義亦已賠償155,000 元，是經扣除上開保險理賠金及
    損害賠償金後，本件原告得請求賠償之金額應為728,784 元
    （0000000 000000000000000000000＝728784）。從而，
    原告本於侵權行為之法律關係，於請求被告等連帶給付
    728,784 元，及自起訴狀繕本送達翌日即99年2 月6 日起至
    清償日止，按年息5%計算之利息之範圍內，為有理由，應予
    准許，逾此範圍之請求，則屬無據，應予駁回。又兩造均陳
    明願供擔保，聲請宣告假執行或免為假執行，關於原告勝訴
    部分，經核尚無不合，爰分別酌定相當之擔保金額，併准許
    之；至原告敗訴部分，其假執行之聲請已失所附麗，應予駁
    回。
八、本件判決基礎已臻明確，兩造其餘攻防方法及訴訟資料經本
    院斟酌後，核與判決結果不生影響，故不另一一論述，併此
    敘明。
九、據上論結，本件原告之訴為一部有理由，一部無理由，依民
    事訴訟法第79條、第85條第2 項、第390 條第2 項、第392
    條第2 項，判決如主文。
中    華    民    國   100    年    1     月    24    日
                  民事第二庭法  官  馬傲霜
以上正本係照原本作成。
如對本判決上訴須於判決送達後 20 日內向本院提出上訴狀。如
委任律師提起上訴者，應一併繳納上訴審裁判費。
中    華    民    國   100    年    1     月    28    日
                            書記官  張方俞